臺灣屏東地方法院民事裁定
111年度消債更字第64號
聲  請  人  
即 債務 人  藍新興  

上列當事人因消費者債務清理事件聲請更生，本院裁定如下：
    主  文
聲請人藍新興自民國111年7月22日中午12時起開始更生程序。
命司法事務官進行本件更生程序。
    理  由
一、按法院開始更生程序之裁定，應載明其年、月、日、時，並
    即時發生效力，消費者債務清理條例（下稱消債條例）第45
    條第1項定有明文。又法院裁定開始更生或清算程序後，得
    命司法事務官進行更生或清算程序，消債條例第16條第1項
    亦定有明文可參。復按債務人不能清償債務或有不能清償之
    虞者，得依本條例所定更生程序或清算程序，清理其債務；
    債務人無擔保或無優先權之本金及利息債務總額未逾新臺幣
    （下同）1,200萬元者，於法院裁定開始清算程序或宣告破
    產前，得向法院聲請更生；本條例所稱消費者，指5年內未
    從事營業活動或從事小規模營業活動之自然人，前項小規模
    營業指營業額平均每月20萬元以下者，消債條例第3條、第4
    2條第1項、第2條第1項、第2項分別規定甚明。再按債務人
    對於金融機構負債務者，在聲請更生或清算前，應向最大債
    權金融機構請求協商債務清償方案，或向其住、居所地之法
    院或鄉、鎮、市、區調解委員會聲請債務清理之調解。債務
    人為前項請求或聲請，應以書面為之，並提出財產及收入狀
    況說明書、債權人及債務人清冊，及按債權人之人數提出繕
    本或影本；協商或調解成立者，債務人不得聲請更生或清算
    ，但因不可歸責於己之事由，致履行有困難者，不在此限，
    消債條例第151條第1項、第2項、第7項亦分別定有明文。而
    前開法律規定之「但因不可歸責於己之事由，致履行有困難
    者，不在此限」，所謂「履行有困難」即係以債務人之收入
    ，扣除自己及依法應受其扶養者所必要生活費用之數額，仍
    不足以清償協商條件所定之數額。其立法意旨係基於債務清
    償方案成立後，應由債務人誠實遵守信用履行協商還款條件
    ，惟於例外情形下發生情事變更，在清償期間收入或收益不
    如預期，致該方案履行困難甚或履行不能，因不可歸責於己
    之事由，始能聲請更生或清算。此規範意旨在避免債務人任
    意毀諾已成立之協商，濫用更生或清算之裁判上債務清理程
    序。蓋以債務清償方案係經當事人行使程序選擇權所為之債
    務清理契約，債務人應受該成立之協議所拘束。債務人既已
    與金融機構協商成立，如認該協商方案履行有其他不適當情
    形，自仍應再循協商途徑謀求解決。所謂不可歸責於己之事
    由並不以債務人「不可預見」為必要，消債條例第151條第7
    項但書規定情形，僅須於法院就更生或清算之聲請為裁判時
    存在即可，不以協商成立後始發生者為限，並與債務人於協
    商時能否預見無關。
二、本件聲請意旨略以：聲請人積欠債務達2,300,670元，有不
    能清償之情事，曾於95年間依中華民國銀行公會會員辦理消
    費金融案件無擔保債務協商機制成立債務協商，但聲請人於
    協商成立後失業，才無法依約還款。而聲請人所負無擔保或
    無優先權之本金及利息債務總額未逾1,200萬元，復未經法
    院裁定開始清算程序或宣告破產，爰請求裁定准予更生等語
    。
三、經查：
  ㈠聲請人符合消債條例第151條第7項但書「因不可歸責於己之
    事由，致履行顯有重大困難」之規定：
  ⒈聲請人前開主張，業據提出財產及收入狀況說明書、債權人
    清冊、財團法人金融聯合中心查詢當事人綜合信用報告回覆
    書、108至109年度綜合所得稅各類所得資料清單、全國財產
    稅總歸戶財產查詢清單及勞工保險被保險人投保資料表等件
    為證（見本院卷第6至24、28至29頁），並有相對人中國信
    託商業銀行股份有限公司民事陳報狀及所附協議書、無擔保
    債務還款計畫可參（見本院卷第152至160頁）。聲請人既曾
    與各債權金融機構達成債務協商，允諾清償債務，復因無法
    負擔協商還款之金額導致毀諾，而向本院聲請更生，參照首
    開說明，本院即應審酌前開還款協議之條件，是否已無法兼
    顧聲請人個人生活之基本需求，而有「不可歸責於己之事由
    致履行有困難」之情事。
  ⒉依前引中國信託商業銀行股份有限公司陳報狀及所附協議書
    所載，聲請人及各債權金融機構係約定自95年6月起，分100
    期，於每月10日清償16,299元，然於95年12月毀諾。而依聲
    請人提出之勞工保險被保險人投保資料表及本院依職權調取
    之勞保局電子閘門網路資料查詢表所示（見本院卷第28至29
    、91至105頁），聲請人原於95年8月16日以駿洋企業有限公
    司為加保單位投保勞工保險，然於同年10月4日退保，嗣後
    直至96年7月間才有再次投保之紀錄，可見聲請人確實曾於
    協商成立後失業。本院審酌聲請人失業並非其所得以控制，
    且失業後即喪失收入來源，自無能力繼續依約清償債務，則
    依首開說明，可認聲請人毀諾係出於不可歸責於其之事由，
    致履行原協商方案顯有困難，故聲請人仍得向本院聲請更生
    。
  ㈡關於聲請人目前之經濟狀況及有無不能清償債務之虞：
  ⒈聲請人主張其目前任職於先鋒保全股份有限公司，每月平均
    薪資約為27,289元，另每月薪資受債權人聲請強制執行等情
    ，業據其提出111年2月至4月間之薪資清冊、員工在職證明
    書及本院110年度司執字第42531號依轉薪資命令為證（見本
    院卷第169至170、200至202頁）。雖聲請人之薪資因債權人
    聲請強制執行而減少，然前開受執行之薪資經債權人收取後
    ，聲請人之債務亦隨之減少，則此與聲請人自行處分而為清
    償者無異，故於計算聲請人是否不能清償債務或有無不能清
    償債務之虞時，仍應將受執行之部分計入聲請人之每月收入
    。於加計受執行之款項後，聲請人於111年2月至4月之薪資
    分別為25,390元、37,997元及30,780元，平均為31,389元（
    計算式：（25,390元＋37,997元＋30,780元）3＝31,389元）
    ，本院爰暫以每月31,389元做為計算聲請人償債能力之基礎
    。
  ⒉按債務人必要生活費用，以最近一年衛生福利部或直轄市政
    府所公告當地區每人每月最低生活費一點二倍定之。受扶養
    者之必要生活費用，準用第一項規定計算基準數額，並依債
    務人依法應負擔扶養義務之比例認定之。消債條例第64條之
    2第1項、第2項定有明文。聲請人個人日常生活必要費用部
    分，審酌聲請人負債之現況，基於社會經濟活動之互賴及誠
    信，該日常生活所需費用，自應節制開支，不得有超越一般
    人最低生活標準之享受，否則反失衡平，本院參酌衛生福利
    部所公告111年度臺灣省每人每月最低生活費用標準之1.2倍
    為17,076元，則聲請人每月最低生活費除有特殊情形並有證
    據證明者外，自宜以前開數額為度，始得認係必要支出。聲
    請人主張其目前每月生活費用為14,000元，低於前開法定數
    額，即為可採。
　⒊而聲請人之父，現年約89歲，110年間無申報所得，名下有不
    動產5筆，目前每月領有老年農民福利津貼7,550元等情，有
    戶口名簿、稅務電子閘門財產所得調件明細表、勞動部勞工
    保險局111年5月17日保普老字第11113021300號函及親屬系
    統表可佐（見本院卷第18、106至120、147至148、203頁）
    。本院審酌聲請人之父名下雖有不動產5筆，惟不動產於變
    價前並無從用以支應生活所需，而其每月領取之補助款亦未
    達前引消債條例規定之每月必要生活費用數額，故其仍有受
    聲請人扶養之必要。依前開消債條例規定計算，並扣除聲請
    人之父每月領取之補助款後，聲請人每月應負擔之扶養費為
    9,526元（計算式：17,076元－7,550元＝9,526元），聲請人
    主張其每月支出扶養費6,000元，低於前開計算所得數額，
    亦應列計。
  ⒋從而，以聲請人目前每月所得扣除其每月必要生活費用及支
    出之扶養費後，剩餘11,389元（計算式：31,389元－14,000
    元－6,000元＝11,389元），雖聲請人名下尚有不動產2筆、汽
    車一輛及國泰人壽保險股份有限公司之保單（見本院卷第24
    、212頁），然前開財產如得以用以清償債務，應早已遭債
    權人聲請強制執行，而前開保單於保險契約給付條件成就或
    解約前並無法用以清償債務，且聲請人現積欠之債務至少已
    達5,165,029元，有金陽信資產管理股份有限公司、滙誠第
    二資產管理股份有限公司民事陳報狀及前置調解債權明細表
    在卷足憑（見本院卷第52至55、58至75、81頁），本院審酌
    聲請人之債務、財產、勞力、收入及必要生活費用支出等情
    狀，堪認聲請人已有不能清償債務之情，而有藉助更生制度
    調整其與債權人間之權利義務關係而重建其經濟生活之必要
    ，自應許聲請人得藉由更生程序清理債務。
四、綜上所述，聲請人係一般消費者，並已達不能清償債務之程
    度，其中無擔保或無優先權之本金及利息債務未逾1,200萬
    元，且未經法院裁定開始清算程序或宣告破產，又查無消債
    條例第6條第3項、第8條或第46條各款所定駁回更生聲請之
    事由存在，則聲請人聲請更生，係屬有據。本件聲請人更生
    既經准許，並依上開規定命司法事務官進行本件更生程序，
    爰裁定如主文。至聲請人於更生程序開始後，就其名下之保
    單，應於更生程序進行中就是否將保險解約金納入更生方案
    為說明，並提出足以為債權人會議可決或經法院認為公允之
    更生方案以供採擇。而司法事務官於進行本件更生程序、協
    助聲請人提出更生方案時，亦應依聲請人之薪資變化、社會
    常情及現實環境衡量聲請人之償債能力，並酌留其生活上應
    變所需費用，進而協助聲請人擬定允當之更生方案，始符消
    債條例重建債務人經濟生活之立法目的，附此敘明。
五、依消債條例第11條第1項、第45條第1項、第16條第1項，裁
    定如主文。
中　　華　　民　　國　　111 　年　　7 　　月　　22　　日
                  民事庭    法　　　官　潘  快
上為正本係照原本作成
本裁定不得抗告。
中　　華　　民　　國　　111 　年　　7 　　月　　22　　日
　　　                      書　記　官　鍾嘉芸